臺中高等行政法院判決　　　　　　　　　　　　　　　九十一年度簡字第一一七號
　　　　　　　　　　　　　　　.
　　原　　　告　甲○○
　　被　　　告　財政部臺灣省中區國稅局
　　代　表　人　乙○○
　　訴訟代理人　丙○○
右當事人間因綜合所得稅事件，原告不服財政部中華民國九十一年四月十一日台財訴
字第○九○○○六五九七○號訴願決定，提起行政訴訟。本院判決如左︰
　　主  文
原告之訴駁回。
訴訟費用由原告負擔。
　　事  實
甲、事實概要：緣原告民國八十七年度綜合所得稅結算申報，列報扶養其他親屬李文
    馨、李怡君、李珮瑜、李柔頻及李羽婷等五人免稅額新台幣（下同）三十六萬元
    ，經被告所屬大屯稽徵所以渠等五人與原告不同戶籍，無同居事實，乃予剔除免
    稅額，並核定綜合所得總額為一、五二○、三六三元，綜合所得淨額六七七、二
    八七元，補徵稅額三五、四八一元。原告不服，申經復查結果，未獲變更，提起
    訴願，亦遭駁回，遂提起行政訴訟。
乙、兩造聲明：
一、原告聲明求為判決：訴願決定及原處分均撤銷。
二、被告聲明求為判決：原告之訴駁回。
丙、兩造之陳述：
壹、原告起訴意旨略以：
一、原告主張係依據八十七年度所得稅申報說明，檢附相關之證明文件申報，於申報
    時業已檢附系爭其他親屬之監護人證明確受原告扶養之切結書，惟被告不予認定
    ，先予陳明。
二、本件納稅義務人之其他親屬或家屬，已合於民法第一千一百十四條第四款及第一
    千一百二十三條第三項之規定。而所得稅法第十七條第一項第一款第四目之規定
    ，並無排除受扶養者之父母為其他所得者，更無須證明其父母必須已喪失扶養能
    力及必須一無所有。按財政部所頒申報說明，尚准以薪資所得之扣繳憑單證明非
    免稅所得者，惟於本案卻自否定頒布申報書說明及所得稅法之規定，逕擴張認定
    以受本人扶養者之父母均有所有，而予以認定，實有不當。
三、次按民法定有負擔扶養義務之順序，其目的係為保障受扶養者之權利，然並未有
    禁止次順位者不得扶養之法律規定。受原告扶養之家屬其父母雖有所得，其各項
    所得總和，未達財政部所頒需申報所得稅之標準，至其擁有之畸零地數筆，依一
    般常識可知其農業之所得並不足以養家活口，實有不能負擔扶養子女之客觀事實
    ，惟被告卻不予採納此一客觀事實，直接強制受扶養者接受不利之受扶養條件，
    於理未合。又被告訴稱原告對此項事實之存在並未提證明，然遍查稅法及財政部
    申報規定中並無此項規定，歷次復函僅於九十年十月三十一日中區國稅大屯徵第
    ○九○○○二七七○○號函，要求提供原告本人扶養親屬李文馨等五人之在學證
    明，由於五人均未滿二十歲，與稅法及財政部申報規定認定是否准予列報扶養實
    屬無關，況要求提供學齡前兒童之在學證明，與本件有何相涉，亦令人不解。
四、再按「納稅義務人與受扶養人是否為家長家屬應取決於有無共同生活之客觀事實
    ，而不應以是否登記同一戶籍為唯一認定標準。」，為大法官釋字第四一五號解
    釋闡明在案。本件原告扶養之親屬未有他人申報扶養，且均未具謀生能力，有其
    必要與原告共同生活，具依賴原告扶養之客觀事實，被告不以此一客觀事實作為
    認定標準，逕以不同戶籍為由駁回，且認原告所為僅係念同宗之誼而給與津貼，
    顯與上開解釋意旨相違。
貳、被告答辯意旨略以：
一、按所得稅法有關個人綜合所得稅「免稅額」之規定，其目的在以稅捐之優惠使納
    稅義務人對特定親屬或家屬盡其法定扶養義務，業經大法官釋字第四一五號解釋
    闡明在案。而所謂「法定扶養義務」，依民法第一千一百十四條、一千一百十五
    條第一項、第一千一百十八條前段規定，其負扶養義務之人有數人時，其履行義
    務之人有其先後順序，由後順序者履行扶養義務時，應有其正當理由及先順序者
    無法履行扶養義務之合理說明。惟李文馨、李怡君、李珮瑜、李柔頻等四人之父
    母八十七年度均領有薪資所得，並擁有土地三筆；另李羽婷之父母八十七年度領
    有營利、利息、其他所得，並擁有土地四筆，則系爭其他親屬之父或母既有工作
    能力及收入，用以負擔渠等家庭生活所需，則其顯已擔負起對渠等子女所應負之
    第一順位法定扶養義務，似難認為渠等受扶養親屬有由原告扶養之正當理由，是
    原告既無法證明系爭受扶養親屬者本身父母已喪失扶養能力而免除扶養義務，致
    原告須負起履行扶養義務之情形存在，其主張自難採據。
二、次按所得稅法第十七條第一項第一款第四目，以受扶養者與納稅義務人需有家長
    家屬關係為其適用要件之一。亦即申報所得稅時列報扶養其他親屬者，除確係受
    納稅義務人扶養外，尚須符合民法第一千一百十四條第四款及第一千一百二十三
    條第三項之規定，即以具備家長家屬關係為要件。所謂家，民法上係採實質要件
    主義，以永久共同生活為目的而同居一家為其認定標準。本件據戶籍資料所載，
    系爭受扶養親屬李文馨、李怡君、李珮瑜、李柔頻等四人係住於台中縣龍井鄉○
    ○村○○路○段二七八巷一弄十一號，與渠等父母同住，另李羽婷係住於台中縣
    龍井鄉○○村○○路一五三巷十二弄二十號，與其父母同住，核與原告申報之住
    址「台中縣烏日鄉○○村○○路六一二巷七號六樓」不同，又據原告提示之學籍
    資料查悉，系爭其他親屬李文馨、李怡君於八十七年度就讀於台中縣龍井國民中
    學，李珮瑜、李柔頻八十七年度就讀於台中縣龍泉國小（戶籍所在地台中縣龍井
    鄉之學址），則原告顯無與系爭受扶養親屬以永久共同生活為目的而同居一家之
    事實，核與前揭規定不符。本件原告系爭之扶養者，既未與其以永久共同生活為
    目的而同居一家，其縱有給與系爭其他親屬生活上資助，依最高法院二十年上字
    第二九九號判例「念同宗之誼而給與津貼，此種慈惠施與行為，乃本於雙方之感
    情而生，於法不能援為要求扶養之根據。」是該等生活上之資助，僅為慈惠施與
    行為，為履行其道德之義務，非履行法律上之扶養義務，與上開所得稅法第十七
    條第一項第一款第四目規定不合，自不能列報扶養親屬免稅額，至臻明確。
三、另被告之綜合所得稅結算申報書說明係記載「非同戶籍惟以永久共同生活為目的
    而同居一家者（應檢附之文件為）：村里長證明、受扶養者或其監護人註明確受
    納稅義務人扶養之切結書或其他適當證明文件。」，有該說明書附卷可稽，故此
    說明乃在提示納稅義務人若有申報「非同戶籍惟以永久共同生活為目的而同居一
    家者」之扶養親屬應檢附之文件，而非謂檢附上述文件，該被列報者即符合此款
    免稅額列報之要件，原告以其已檢附說明書要求之文件，主張其所列報之李文馨
    、李怡君、李珮瑜、李柔頻、李羽婷等五人即已符合扶養親屬免稅額列報之要件
    云云，實屬誤會，委不足採。
　　理  由
一、按「按前三條規定計得之個人綜合所得總額，減除左列免稅額及扣除額後之餘額
    ，為個人綜合所得淨額：一、免稅額：納稅義務人按規定減除其本人、配偶及合
    於左列規定扶養親屬之免稅額。但配偶依第十五條第二項規定分開計算稅額者，
    納稅義務人不得再減除配偶之免稅額：（一）．．．（四）納稅義務人其他親屬
    或家屬，合於民法第一千一百十四條第四款及第一千一百二十三條第三項之規定
    ，未滿二十歲或滿六十歲以上無謀生能力，確係受納稅義務人扶養者。但受扶養
    者之父或母如屬第四條第一款及第二款之免稅所得者，不得列報減除。」，為所
    得稅法第十七條第一項第一款第四目所明定。次按「左列親屬互負扶養之義務：
    一、直系血親相互間。二、夫妻之一方，與他方之父母同居者，其相互間。三、
    兄弟姊妹相互間。四、家長家屬相互間。」、「負扶養義務者有數人時，應依左
    列順序定其履行義務之人：一、直系血親卑親屬。二、直系血親尊親屬。三、家
    長。四、兄弟姊妹。五、家屬。六、子婦、女婿。七、夫妻之父母。」、「因負
    擔扶養義務而不能維持自己生活者，免除其義務。」、「稱家者，謂以永久共同
    生活為目的而同居之親屬團體。」、「家置家長。同家之人，除家長外，均為家
    屬。雖非親屬而以永久共同生活為目的而同居一家者，視為家屬。」，分別為民
    法第一千一百十四條、一千一百十五條第一項、第一千一百十八條前段、第一千
    一百二十二條及第一千一百二十三條所分別明定。又「所得稅法有關個人綜合所
    得稅『免稅額』之規定，其目的在以稅捐之優惠使納稅義務人對特定親屬或家屬
    盡其法定扶養義務。同法第十七條第一項第一款第四目規定．．．，得於申報所
    得稅時按受扶養之人數減除免稅額，固須以納稅義務人與受扶養人同居一家為要
    件，惟家者，以永久共同生活之目的而同居為要件，納稅義務人與受扶養人是否
    為家長家屬，應取決於其有無共同生活之客觀事實，而不應以是否登記同一戶籍
    為唯一認定標準。．．．」，復為司法院大法官會議釋字第四一五號解釋在案。
二、本件原告八十七年度綜合所得稅結算申報，列報扶養其他親屬李文馨、李怡君、
    李珮瑜、李柔頻及李羽婷等五人免稅額三十六萬元，經被告所屬大屯稽徵所以渠
    等五人與原告不同戶籍，無同居事實，乃予剔除免稅額並核定綜合所得總額為一
    、五二○、三六三元，綜合所得淨額六七七、二八七元，補徵稅額三五、四八一
    元。原告不服，循序提起行政訴訟，訴稱：其係依據八十七年度所得稅申報說明
    ，檢附相關之證明文件申報，於申報時業已檢附系爭其他親屬之監護人證明確受
    原告扶養之切結書，惟被告不予認定。又所列報之其他親屬李文馨君五人之父母
    雖有所得，惟各項所得總和，未達財政部所頒須申報綜合所得稅標準，雖擁有畸
    零地數筆，惟農業之所得不足以養家活口，有不能負擔扶養子女之客觀事實，且
    系爭其他親屬未有他人列報扶養，且均未具謀生能力，有必要與原告共同生活，
    依賴原告扶養之客觀事實等云。
三、經查，原告八十七年度綜合所得稅結算申報，列報扶養其他親屬李文馨、李怡君
    李珮瑜、李柔頻及李羽婷等五人均為原告兄弟之女即為原告之姪，非為原告之直
    系親屬，亦非與原告為同一戶籍，此為原告所是承，並有戶口名簿及戶政連線戶
    籍資料表附原處分卷可佐。依上開民法第一千一百十四條及第一千一百十五條第
    一項之規定，原告對李文馨等五人並非負第一順序之扶養義務人。而依上開卷附
    戶口籍資料，李文馨等五人與原告並非同一戶籍，此五人均與其本身父母李錦忠
    及李朝福等人位於同一戶籍，又戶籍地在台中縣龍井鄉，亦與原告之台中縣烏日
    鄉住居地，各處不同鄉鎮。原告對此稱其有時住其戶籍地，有時住李錦忠或李朝
    福之住處，與李文馨等五人一週碰面二、三次等語，惟李文馨等人各有其本身父
    母，又與父母住於一處，並各依戶籍地就讀學校，亦有在學證明書在卷可佐，依
    原告上開主張其與與李文馨等五人一週碰面二、三次乙節縱然屬實，然依台中縣
    龍井鄉與烏日鄉之距離，仍有相當路程，且各分三處，原告除了自身工作之外，
    仍須各赴三地，以達照顧扶養李文馨等五人，實大費週章，有違常情，並參酌渠
    等均與本身父母同住，客觀上實難以此情形認定原告與渠等有以共同生活為目的
    而與之同居之事實。再又本院問原告對李文馨等五人之有關生活細節及生活費用
    如何給付，原告答稱因其在外工作或出差，李文馨等五人在家發生何事並不清楚
    ，就讀學校班別須閱讀資料方可回答，生活費用均用現金給付，有時幾千元，有
    時一、二萬元，都是給其母親後再轉交李文馨等人，多久給一次金額及如何分配
    生活費亦不清楚等云，如李文馨等五人有與原告以永久共同生活為目的而同居之
    事實，何以原告對李文馨等五人之生活細節及生活費用支付均不清楚，亦違事理
    。
四、次查，李文馨、李怡君、李珮瑜、李柔頻等四人之父母李錦忠及張金花等二人之
    八十七年度均領有薪資所得，又李錦忠並擁有土地三筆（原處分卷第九、十、十
    四及十五頁）；另李羽婷之父母李朝福及黃玉惠等二人八十七年度領有營利、利
    息、其他所得，又李朝福擁有土地四筆（同卷十至十三頁），是李文馨等五人之
    父母即民法民法第一千一百十四條及第一千一百十五條第一項所規定第一順序之
    扶養義務人，依其等之所得及財產，客觀上均具備扶養能力。原告對此雖稱李錦
    忠等人雖有所得，惟各項所得總和，未達財政部所頒須申報綜合所得稅標準，雖
    擁有畸零地數筆，惟農業之所得不足以養家活口等云，惟原告仍應對此提出具體
    事證，如李錦忠等人有中低收入之證明，或因有家庭有遭重大事故，致本身父母
    經濟上無法扶養子女，而有待原告予以扶養，是原告此部分主張，亦難採認。
五、綜上所陳，原告與李文馨等五人，既無符合以永久共同生活為目的而同居一家之
    要件，又均難認原告有對彼等扶養之事實，依首開規定及司法院大法官會議釋字
    第四一五號解釋意旨，原告八十七年度綜合所得稅結算申報，將李文馨等五人列
    報扶養其他親屬，免稅額為三六○、○○○元，被告以該五人未與原告同居且未
    受原告扶養，與首開規定不合，予以剔除該免稅額，並無不合。
六、至原告雖提出李文馨等五人之父母出具之切結書，以示此七人與原告同居一家生
    活且受原告扶養乙節。惟李文馨等五人是否與原告同居一家生活且受原告扶養之
    事實，依上開說明，扶養義務人與受扶養人是否為家長家屬，須以客觀上事實予
    以認定，而原告均未舉證以實其說，自難憑此切結書為原告有利之證明，併予敘
    明。
七、是原處分核無違誤，訴願決定予以維持，亦無不合，原告前開主張，均無可採，
    原告起訴意旨請求撤銷原處分及訴願決定，非有理由，應予駁回。
據上論結，本件原告之訴為無理由，爰依行政訴訟法第二百三十六條、第二百十八條
、第一百九十五條第一項後段、第九十八條第三項前段判決如主文。
中　　華　　民　　國　　九十一　　　年　　　九　　　　月　　　五　　　　日
                 臺 中 高 等 行 政 法 院   第 四 庭
                                         法  官　許　武　峰
右正本證明與原本無異。
如不服本判決，應於判決送達後二十日內，以本訴訟事件所涉及之法律見解具有原則
性者，始得向本院提出上訴狀並表明上訴理由，經最高行政法院許可，否則不得上訴
；如於本判決宣示後送達前提起上訴者，應於判決送達後二十日內補提上訴理由書（
均應依對造人數提出繕本）。提起上訴應預繳送達用雙掛號郵票拾份（每份三十四元
）。
中　　華　　民　　國　　九十一　　　年　　　九　　　　月　　　五　　　　日
                                     法院書記官  詹  靜  宜
